【裁判字號】    97,台上,4484
【裁判日期】    970918
【裁判案由】    違反公職人員選舉罷免法
【裁判全文】
最高法院刑事判決            九十七年度台上字第四四八四號
上  訴  人  甲○○
            乙○○
上列上訴人等因違反公職人員選舉罷免法案件，不服台灣高等法
院花蓮分院中華民國九十七年四月十四日第二審更審判決（九十
六年度選上更(一)字第一五號，起訴案號：台灣花蓮地方法院檢察
署九十五年度選偵字第九號），提起上訴，本院判決如下：
    主  文
原判決撤銷，發回台灣高等法院花蓮分院。
    理  由
本件原判決撤銷第一審判決，改判論處上訴人甲○○對於有投票
權之人，交付賄賂，而約其投票權為一定之行使罪刑（處有期徒
刑壹年陸月，褫奪公權貳年，減為有期徒刑玖月，褫奪公權壹年
）；論處上訴人乙○○幫助對於有投票權之人，交付賄賂，而約
其投票權為一定之行使罪刑（處有期徒刑拾月，褫奪公權壹年，
減為有期徒刑伍月，褫奪公權壹年）；固非無見。
惟按認定犯罪事實應依證據，為刑事訴訟法第一百五十四條第二
項所明定，故被告否認犯罪事實所持之辯解，縱屬不能成立，仍
非有積極證據足以證明其犯罪行為，不能遽為有罪之認定。又有
罪判決書所憑之證據，須適合於被告犯罪事實之認定，始得採為
斷罪之資料，並應於理由內敘明如何本於經驗、論理等證據法則
，合理判斷證據之價值以形成心證而定其取捨之過程及理由，否
則即屬判決理由不備。次按認定犯罪事實所憑之證據，其為訴訟
上之證明，須於通常一般之人均不致於有所懷疑，而得確信其為
真實之程度者，始得據為有罪之認定，倘其證明尚未達到此一程
度，而有合理之懷疑存在時，遽為有罪之認定，自非適法。本件
原判決對於上訴人等否認犯罪事實所持之辯解，雖已加指駁。但
查原判決認定上訴人等有原判決事實欄所記載之犯罪事實，除證
人烏浪達佈不利於上訴人之供述外，並無其他佐證，雖原審向花
蓮縣秀林鄉公所函查民國九十五年三、四月間曾聘請甲○○、何
金鳳、鐘慧美及烏浪達佈等四名工人，擔任公墓鋤草工作，烏浪
達佈工作時間為九十五年三月二十、二十一日二天，每日工資為
新台幣（下同）一千二百元，所領得之工資為二千四百元等情，
並據以指駁烏浪達佈所稱鋤草工資與賄款一千元無關，固有花蓮
縣秀林鄉公所於九十七年一月九日函送相關資料為憑，但此部分
仍屬甲○○否認犯罪事實所持之辯解不能成立範圍。又上訴人等
所提出九十五年五月二十九日及九十六年三月十八日，有關證人
烏浪達佈與調解委員波亞基魯、乙○○之對話錄音及其譯文，欲
證明烏浪達佈於審判外已自承其並未拿到甲○○買票錢，且曾被
逼供等情。原判決固以烏浪達佈所為之上開陳述，係屬於被告以
外之人於審判外之言詞陳述，且檢察官於原審準備程序中亦主張
烏浪達佈之上開陳述，為被告以外之人於審判外之陳述，並無證
據能力，依刑事訴訟法第一百五十九條第一項有關傳聞證據排除
法則之規定，烏浪達佈是項陳述，並無證據能力；並以烏浪達佈
所為上開陳述，係於審判外與第三人或乙○○談話時所言，其等
同時在場之原因為何？有無受到其他人情或現實上之壓力？不僅
全然無從證實，亦無法得知是否為當時之完整對話，自不足動搖
烏浪達佈於原審審理時所為證詞之可信性；況且烏浪達佈於原審
審理時對此亦有所澄清並證稱：甲○○所提出之對話內容，伊已
沒有印象，但甲○○確有交付一千元給伊，至於伊雖與乙○○有
對話，但伊在警察局並沒有被逼供，後面也沒有人在操控等語，
是尚難以烏浪達佈於審判外所為之片面陳述，即遽予認定其於原
審審理時所為之證詞有何不可採信情事，此部分亦不足為上訴人
有利之認定，加以指駁。但查原判決認定上訴人等有原判決事實
欄所記載之犯罪事實，除烏浪達佈不利於上訴人等之供述外，並
無其他佐證，則烏浪達佈不利於上訴人等供述之真實性如何，自
為採為有罪判斷基礎之前提。上訴人等所提出九十五年五月二十
九日及九十六年三月十八日有關烏浪達佈與調解委員波亞基魯、
乙○○之對話錄音及其譯文，雖屬審判外之陳述，原則上並無證
據能力，但非不可採為彈劾證據，此與判斷烏浪達佈不利於上訴
人等供述之憑信性，至有關連。又烏浪達佈究有無因怕偽證罪責
而不敢據實陳述之情形？且現場尚有調解委員波亞基魯，上開波
亞基魯、乙○○之對話錄音及其譯文之真實性如何？不僅與上訴
人等之利益有重大關係，並與烏浪達佈不利於上訴人供述真實性
之判斷有關，事實審依刑事訴訟法第一百六十三條第二項之規定
，自有依職權調查之義務；原審未傳訊調解委員波亞基魯查明當
時之情形如何，遽為論斷，依首開說明，難謂適法。上開違誤或
為上訴意旨所指摘，或為本院得依職權調查之事項，應認原判決
仍有撤銷發回更審之原因。
據上論結，應依刑事訴訟法第三百九十七條、第四百零一條，判
決如主文。
中    華    民    國  九十七  年    九    月   十八   日
                      最高法院刑事第二庭
                          審判長法官  莊  登  照
                                法官  黃  一  鑫
                                法官  許  錦  印
                                法官  劉  介  民
                                法官  張  春  福
      本件正本證明與原本無異
                                      書  記  官
中    華    民    國  九十七  年    九    月  二十四  日
                                                      K


司法院資訊處製作；財團法人民間司法改革基金會備份。
